臺灣臺中地方法院刑事判決　　　　　　　96年度易字第5538號
公　訴　人　臺灣臺中地方法院檢察署檢察官
被　　　告　甲○○
選任辯護人　黃琪雅律師
上列被告因重利案件，經檢察官提起公訴（96年度偵字第23044號）
，本院判決如下：
    主    文
甲○○乘他人急迫貸以金錢，而取得與原本顯不相當之重利，處
拘役參拾日，如易科罰金，以新臺幣壹仟元折算壹日。
    犯罪事實
一、甲○○係址設臺中市○○區○○里○○路198之9號1樓「冠
    霖當舖」之店長，竟基於重利之犯意，於民國96年5月2日之
    某時，趁乙○○資金週轉不靈，急需用錢之際，在上開當舖
    內，以1個月為1期，每期利息4%及倉棧費5%(即年利率108%)
    之條件，貸予乙○○新臺幣(下同)3萬元，並先行預扣第1期
    利息2,700元，實則僅交付2萬7,300元予乙○○。且乙○○
    並未將所有車牌號碼6205-PS號之自小客車交付甲○○保管
    ，而僅交付身分證、行照影本及簽發1紙票面金額為3萬元之
    本票，作為擔保。嗣乙○○於96年10月還清所有借款，並計
    已交付5期1萬3,500元之利息。甲○○即以此方式獲取與原
    本顯不相當之重利。
二、案經臺中市警察局第四分局報請臺灣臺中地方法院檢察署檢
    察官偵查起訴。
    理      由
一、訊據被告甲○○坦承以上開條件借款給乙○○，惟矢口否認
    有何重利犯行，辯稱：其收取4%利息及5%倉棧費合乎當舖業
    法相關規定，並無取得顯不相當之重利云云。經查：
  (1)被告自承確實以上開條件貸予乙○○3萬元，並經證人乙○
    ○結證屬實，證人乙○○於本院審理時結證稱：「我本人是
    在作消防設備器具買賣，因為貨款繳不出來，所以才用車子
    去借款」，「向甲○○借三萬元本金，月息一千二百元，倉
    棧費一千五百元」，「借款時，我自己有先給甲○○，第一
    期利息及倉棧費共二千七百元」，「到還清本金為止，總共
    繳交了五次，共13500元款項，從五月第一期開始繳交利息
    ，直到九月份止，到十月我領貨款時就繳清本金」，「各次
    繳交利息的時間不一定，第一期是在五月二日借款當天，第
    二期到第五期都是在十日之前繳交」，「當時有押車子」，
    「因我業務需要，才跟甲○○商量，是否可將車子借我」，
    「每個月都有向甲○○借車子，借的時間不一定，但都有還
    回去」，「第一次五月九日向甲○○借車子有簽切結書，第
    二次以後因為和店員熟悉，叫我直接牽車子，並沒有寫切結
    書，就直接牽車子」，「簽過多少切結書我不太記得，應該
    有二次以上」，「完全不認識甲○○」，「是在借車的當天
    就簽切結書給被告」，「倉棧費就是將車子留在該處，就要
    用車庫的車位給我」，「第一天借款時我有跟被告提到，因
    為我業務上的需要可能向其借車，甲○○回答說，第一次借
    款，還不能借車，所以將車質押在「冠霖當舖」處，如有需
    要借車，以後再說」，「所以簽五月二日之切結書時，尚未
    向甲○○借車」等語。而證人乙○○於警詢時稱：我的車子
    能原車使用，車子都沒有寄放在「冠霖當舖」內，有該筆錄
    可參，且九十六年五月二日並未向被告借用車子，而證人卻
    書寫切結書壹份，有該切結書在卷可證，另縱如證人乙○○
    所述，已將車子交給被告質押，為何仍另再簽發本票，又將
    身分證質押，此均與常理相違，退萬步言，被告如有將車子
    每月出借給證人，其留存在被告質押中之日數已有減少，照
    理亦應扣除該出借日數，才屬公平，且被告與證人二人所述
    ，除，二人在偵查中說，證人說五月九日借車，借了十天就
    還車，且每次借車都有簽切結書，但被告甲○○說：證人只
    有在第一次借車時才有簽，借車的時間是二十天，二人從借
    車的日期及切結書日期、份數、均不符，二人的說法也不一
    致，是否還有借車的事實存在，均有存疑？足證明證人於警
    詢所述，沒有留車才是真的，應該都是原車使用，也沒有借
    車之事實。如果如證人所述，每個月都向被告借車，為何證
    人每個月都全月繳倉棧費，因為當舖要保管車子才有倉棧費
    的問題，被告為何每個月收取5％的倉棧費，如證人借車為
    真，那倉棧費被告應該不能收取，以上所述，從證人於警詢
    中所述，車子都沒有寄放在當舖內，從卷內之資料可見，從
    借車的次數及切結書等資料，與被告所辯事實不符，且有車
    輛行車執照、身分證、健保卡、本票、車輛查詢基本資料詳
    細畫面、臺中市政府當鋪業許可證、臺中市政府營利事業登
    記證、當票、切結書及委託切結書影本、押當車輛借用切結
    書2紙、本票影本1紙附卷可參。
  (2)按當舖業雖屬營業質權，仍以占有質物為其權利存在要件，
    苟非占有質物即無從成立營業質權，亦非屬當舖業之營業範
    疇，自無從主張係依當舖業法第11條第2項之標準，收取利
    息及依當舖業法第20條收取倉棧費，而解免其重利罪之刑責
    ，且當舖業係專以經營質當為業之公司或商號，而質當則係
    指持當人以動產為擔保，並交付於當舖，向當舖借款、支付
    利息之行為。若持當人未將動產交付於當舖業，即非質當行
    為，自無當舖業法之適用，更無倉棧費可言。此亦有臺灣高
    等法院臺中分院95年度上訴字第854號刑事判決要旨參照）
    。是被告如保管質押之車輛，因須提供場地保管車輛，亦須
    負擔汽車遭竊之風險，則收取倉棧費或屬合理，然既未收質
    保管車輛，即無須支出相關費用及花費心神，當不得巧立名
    目再收取之。是被告未實際占有上開車輛，依上開說明，自
    不得依當舖業法第11條第2項之標準，收取利息及依當舖業
    法第20條之規定，收取倉棧費，是被告上開辯詞，顯不可採
    ，本件事證明確，被告犯行，堪予認定。
二、核被告甲○○所為，係犯刑法第三百四十四條之乘他人急迫
    貸以金錢，而取得與原本顯不相當之重利業罪，爰審酌被告
    犯罪之動機、手段、所致損害及犯罪所得不多及犯後仍堅決
    否認犯行等一切情狀，量處如主文第二項所示之刑，並諭知
    易科罰金之折算標準。
據上論結，應依刑事訴訟法第二百九十九條第一項前段，刑法第
三百四十四條、第四十一條第一項前段，刑法施行法第一之一條
，判決如主文。
本案經檢察官丙○○到庭執行職務。
中　　華　　民　　國　　96  　年　 12　　月　　13  　日
               刑事第三庭  法　官　 黃松竹
以上正本證明與原本無異。
如不服本判決，應於收受送達後10日內向本院提出上訴書狀（應
敘述具體理由並附繕本）。
上訴書如未敘述理由，應於上訴期間屆滿後20日內補提理由書於
本院。
                           書記官　 董美惠
中　　華　　民　　國　　96　　年 　12　　月　　13　　日
中華民國刑法第344條 (重利罪)乘他人急迫、輕率或無經驗貸以
金錢或其他物品，而取得與原本顯不相當之重利者，處一年以下
有期徒刑、拘役或科或併科一千元以下罰金。
